---
title: "Untitled"
author: "felipe llaugel"
date: "`r Sys.Date()`"
output: html_document
---

```{r setup, include=FALSE}
knitr::opts_chunk$set(echo = TRUE)
```

## Analisis encuesta Inteligencia Artificial en la Fuerza Aerea de la Republica Dominicana

Encuesta realizada a alumnos y docentes de las escuelas de la FARD en Julio del 2024


```{r lectura de archivos}

# lee dataset de docentes con caracteres en espanol

docentes <- read.csv("docentes.csv", sep = ",",header = T, dec = ".",
                     comment.char = "", strip.white = TRUE,
                     stringsAsFactors = TRUE, encoding="latin1")

# lee dataset de alumnos con caracteres en espanol

alumnos <- read.csv("alumnos.csv", sep = ",",header = T, dec = ".",
                     comment.char = "", strip.white = TRUE,
                     stringsAsFactors = TRUE, encoding="latin1")

# descripcion de datos

str(docentes)
str(alumnos)


respalumnos <- subset(alumnos, select= -c(AP0,AP10)) # seleccciona respuestas categoricas

respdocentes <- subset(docentes, select= -c(DP1,DP3,DP12)) # seleccciona respuestas categoricas

```

## Estadisticas descriptivas mas relevantes


```{r  descriptivas, include=TRUE, echo=T, results=T, fig=T}

# Escuela EGCEMA          Instructores   8         Estudiantes    45
# Escuela DIFOCAA         Instructores   14       Estudiantes    124
# Escuela DIFODECAM  Instructores    25       Estudiantes    306
# Academia Militar           Instructores   30        Estudiantes    172

# grafica de barras para resumir los resultados de encuesta


library(dplyr)
library(tidyr)
library(ggplot2) # para graficos
library(scales)  # para calcular los porcentajes

# respuestas de alumnos

questions <- respalumnos

questions <- questions %>% gather(key='Pregunta', value='Respuesta')

questions_summary <- questions %>%
 group_by(Pregunta, Respuesta) %>%
 dplyr::summarize(freq = length(Pregunta)) %>%
 ungroup %>% group_by(Pregunta) %>% 
 mutate(proportion = freq / sum(freq))

ggplot(questions, aes(x=Pregunta)) +
  geom_bar(aes(fill=Respuesta), position="fill") +
  geom_text(
    data=questions_summary,
    aes(y=freq, label=percent(proportion), group=Respuesta),
    position=position_fill(vjust=0.5),
    color='gray25', size=3.5
  ) +
  scale_fill_brewer(palette='Pastel1', direction=-1) +
  scale_y_continuous(expand=expansion(0), labels=scales::percent_format()) +
  labs(
    title='Cuestionario de Alumnos', subtitle='',
    x='Pregunta', y='% de la Respuesta'
  ) +
  theme_classic() +
  theme(legend.position='right')

# respuestas de docentes
questions <- respdocentes

questions <- questions %>% gather(key='Pregunta', value='Respuesta')

questions_summary <- questions %>%
 group_by(Pregunta, Respuesta) %>%
 dplyr::summarize(freq = length(Pregunta)) %>%
 ungroup %>% group_by(Pregunta) %>% 
 mutate(proportion = freq / sum(freq))

ggplot(questions, aes(x=Pregunta)) +
  geom_bar(aes(fill=Respuesta), position="fill") +
  geom_text(
    data=questions_summary,
    aes(y=freq, label=percent(proportion), group=Respuesta),
    position=position_fill(vjust=0.5),
    color='gray25', size=3.5
  ) +
  scale_fill_brewer(palette='Pastel2', direction=-1) +
  scale_y_continuous(expand=expansion(0), labels=scales::percent_format()) +
  labs(
    title='Cuestionario de Docentes', subtitle='',
    x='Pregunta', y='% de la Respuesta'
  ) +
  theme_classic() +
  theme(legend.position='right')

# tipos de IA usadas por los alumnos

table(alumnos$AP10) # ¿Seleccione qué tipos de IA a utilizado durante su proceso de educación militar?
table(docentes$DP3) # ¿Cuáles  desafíos considera usted que son los mas importantes en la  implementación y uso de la IA en la Educación militar de la FARD?


```

## Correlacion entre respuestas de docentes y alumnos

## Analisis de conglomerados alumnos y docentes

```{r  grupos, include=TRUE, echo=T, results=T, fig=T}


# carga paquetes requeridos

library(tidyverse)
library(hrbrthemes)
library(cluster)
library(NbClust)
library(factoextra)



# funcion para analisis de conglomerados

gruposs <- 0

gruposnum <- NULL

grupos <- function(datos, tipo){

    domains.dist <- daisy(datos,metric="gower") # calcula matriz de falta de similitud
    
    # k-medoids clustering or partitioning around medoids (PAM)
    # visualiza la matriz, Values of 1 are completely dissimilar and values of 0 means identical responses
    # steelblue
    
    gradient.color <- list(low = "steelblue",  high = "white")
    fviz_dist(domains.dist, 
       gradient = gradient.color,order=F, show_labels = T,   lab_size = 4)
    
    # determina el numero de clusters usando el metodo de siluetas
      number_clusters <- NbClust(diss=domains.dist,distance=NULL,
                               min.nc = 2, max.nc = 10,
                               method = "median",
                               index="silhouette")

    gruposs <<- number_clusters


     # visualiza los clusters , 2 por que fue resultado de numero de clusters
     # usa la grafica del metodo Classical (Metric) Multidimensional Scaling (NDS)
 
     domains.pam <- pam(domains.dist,2)
     titulo <- paste("Gráfica MDS de respuestas de ",tipo)
     respuestas.mds <- as.data.frame(cmdscale(domains.dist,2))
     respuestas.mds$respuestas_cluster <- as.factor(domains.pam$clustering)
     ggplot(respuestas.mds,aes(x=V1,y=V2,color=respuestas_cluster)) +
       geom_point() + theme_ipsum() +
       labs(title=titulo,
            subtitle="Coloreado por grupo PAM") +
       scale_color_brewer(palette="Set1")
  
    gruposnum <<- domains.pam$clustering  # muestra los miembros de cada grupo
      
}

# Calcula clusters para alumnos

grupos(respalumnos,"Alumnos")
gruposs


df <- as.data.frame(gruposnum) # convierte a data frame

GRUPO <- df$gruposnum

respalumnos <- cbind(respalumnos,GRUPO) # agrega numero de cluster



# Calcula clusters para docentes

grupos(respdocentes,"Docentes")
gruposs

df <- as.data.frame(gruposnum) # convierte a data frame

GRUPO <- df$gruposnum

respdocentes <- cbind(respdocentes,GRUPO) # agrega numero de cluster


```


## Grafica de grupos juntos



```{r gruposjuntos, include=TRUE, echo=T, results=T, fig=T}


barrasgrupo <- function(questions,cluster,alum_doc,colores){


    titulo <- paste("Cuestionario de ",alum_doc,"grupo ",cluster)
    
    questions <- questions %>% gather(key='Pregunta', value='Respuesta')
    
    questions_summary <- questions %>%
     group_by(Pregunta, Respuesta) %>%
     dplyr::summarize(freq = length(Pregunta)) %>%
     ungroup %>% group_by(Pregunta) %>% 
     mutate(proportion = freq / sum(freq)) 
      
    
    ggplot(questions, aes(x=Pregunta)) +
      geom_bar(aes(fill=Respuesta), position="fill") +
      geom_text(
        data=questions_summary,
        aes(y=freq, label=percent(proportion), group=Respuesta),
        position=position_fill(vjust=0.5),
        color='gray25', size=3.5
      ) +
      scale_fill_brewer(palette=colores, direction=-1) +
      scale_y_continuous(expand=expansion(0), labels=scales::percent_format()) +
      labs(
        title=titulo, subtitle='',
        x='Pregunta', y='% de la Respuesta'
      ) +
      theme_classic() +
      theme(legend.position='right')+
      coord_flip() 

}


###############  Grafica por grupos ###########

table(respalumnos$GRUPO) # cuenta alumnos por grupo
table(respdocentes$GRUPO) # cuenta docences por grupo

questions <- respalumnos[respalumnos$GRUPO<2,] # Grafica frupo 1 de alumnos
questions <- subset(questions, select=-GRUPO)

alum_doc <- "Alumnos"
colores <- "Accent"
cluster <- 1

barrasgrupo(questions,cluster,alum_doc,colores)

questions <- respalumnos[respalumnos$GRUPO>1,] # Grafica grupo 2 de alumnos
questions <- subset(questions, select=-GRUPO)

alum_doc <- "Alumnos"
colores <- "Accent"
cluster <- 2

barrasgrupo(questions,cluster,alum_doc,colores)


questions <- respdocentes[respdocentes$GRUPO<2,] # Grafica grupo 1 de docentes
questions <- subset(questions, select=-GRUPO)

alum_doc <- "Docentes"
colores <- "Set2"
cluster <- 1

barrasgrupo(questions,cluster,alum_doc,colores)

questions <- respdocentes[respdocentes$GRUPO>1,] # Grafica grupo 2 de docentes
questions <- subset(questions, select=-GRUPO)

alum_doc <- "Docentes"
colores <- "Set2"
cluster <- 2

barrasgrupo(questions,cluster,alum_doc,colores)

```



## Nube de palabras para definicion de IA en docentes y alumnos

```{r  nube, include=TRUE, echo=FALSE}

library(wordcloud) # Paquete para crear wordcloud
library(tm)        # paquete para crear corpus para wordcloud
library(RColorBrewer)  # colores del word cloud

library(dplyr)     # paqeuete para usar la %>% pipe function

# une las respuestas de ambos datasets en un data frame


resp1 <- data.frame(docentes$DP1,"D")  # Extre texto de respuesta de docentes
colnames(resp1) <- c("texto","tipo")
resp2 <- data.frame(alumnos$AP0,"A")   # Extrae texto de respueta de alumnos
colnames(resp2) <- c("texto","tipo")


resp <- rbind(resp1,resp2)             # une respuestas de ambos datasets

nube <- function(texto, palabras){
    docs <- Corpus(VectorSource(texto))  # crea corpus con texto

    # limpia cracteres, numeros y otras palabras
    docs <- docs %>%
      tm_map(removeNumbers) %>%
      tm_map(removePunctuation) %>%
      tm_map(stripWhitespace)
    docs <- tm_map(docs, content_transformer(tolower))
    docs <- tm_map(docs, removeWords, stopwords("spanish"))
    
    # prepara texto para procesar nube de palabras
    
    dtm <- TermDocumentMatrix(docs) 
    matrix <- as.matrix(dtm) 
    words <- sort(rowSums(matrix),decreasing=TRUE) 
    df <- data.frame(word = names(words),freq=words)
    
    set.seed(1234) # for reproducibility 
         wordcloud(words = df$word, freq = df$freq, min.freq = 2,           max.words=palabras, random.order=FALSE, rot.per=0.35,            colors=brewer.pal(8, "Dark2"))
}   

nube(docentes$DP1 ,200) #  1. ¿Para usted que es la Inteligencia Artificial?

nube(alumnos$AP0 ,200) # ¿Qué es para usted la Inteligencia Artificial?

nube(docentes$DP12 ,200) # 12.  ¿Qué aspecto negativo considera usted que afecta en la implementación y uso de la IA artificial en la Educación militar de la FARD?


```

